【裁判字號】    99,易,856
【裁判日期】    990817
【裁判案由】    詐欺
【裁判全文】
臺灣高雄地方法院刑事判決               99年度易字第856號
公  訴  人  臺灣高雄地方法院檢察署檢察官
被      告  甲○○
            乙○○
上列被告因詐欺案件，經檢察官提起公訴（98年度偵字第36757
號），本院判決如下：
    主  文
甲○○幫助犯詐欺取財罪，累犯，處有期徒刑陸月，如易科罰金
，以新臺幣壹仟元折算壹日。
乙○○幫助犯詐欺取財罪，處有期徒刑月，如易科罰金，以新
臺幣壹仟元折算壹日。
    事  實
一、甲○○前於民國97年間，因詐欺案件，經本院以96年度易字
    第3902號判處有期徒刑4 月確定，而於97年8 月26日易科罰
    金執行完畢。甲○○、乙○○均明知金融機構之帳戶為個人
    理財之重要工具，係個人財產、信用之表徵，如將帳戶之存
    摺、金融卡及密碼交予他人使用，將有作為財產犯罪工具之
    可能，且亦知詐欺集團經常利用所取得之他人存款帳戶進行
    轉帳，目的即在取得詐欺款項並掩飾其等犯行，以逃避執法
    人員之查緝，竟仍容任所提供之帳戶可能被詐欺集團用以為
    詐欺取財結果之發生，而基於幫助他人實施詐欺取財犯罪之
    不確定故意，甲○○於98年7 月13日下午2 時許，在其位於
    高雄縣鳳山市○○路○ 段65號之住處樓下，將其於98年7 月
    6 日向臺灣中小企業銀行（下稱中小企銀）北鳳山分行所申
    請帳號00000000000 號帳戶之存摺、印章、提款卡及密碼，
    交付予某真實姓名、年籍不詳之成年人；乙○○則於98年7
    月20日至21日間某時，在高雄地區某不詳地點，將其於88年
    1 月28日向合作金庫商業銀行（下稱合庫銀行）鳳山分行所
    申請帳號000-0000000000000 號帳戶之存摺、提款卡及密碼
    ，交付予某真實姓名、年籍不詳之成年人，而該2 名真實姓
    名年籍不詳之成年人再將取得之存摺、提款卡及密碼等物提
    供給其所屬之詐欺集團使用。緣該詐欺集團在取得甲○○、
    乙○○上開物品後，竟基於共同意圖為自己不法所有之犯意
    聯絡，由集團成員於98年7 月21日上午9 時10分許撥打電話
    予丙○○，並訛稱係中華電信客服人員，向丙○○催繳其積
    欠之帳單新臺幣（下同）4 萬7 千多元，丙○○稱並無申請
    此門號後，該成員佯將電話轉予警官，而由另一詐欺集團成
    員向丙○○詐稱其涉及洗錢，須將存款轉匯至金管會公設帳
    戶，若未匯出，帳戶即會遭到凍結等語，致丙○○陷於錯誤
    ，依對方之指示，於同日下午1 時41分許，將50萬元匯款至
    甲○○上開中小企銀帳戶內，再於同日下午2 時56分許，將
    10萬元匯款至乙○○上開合庫銀行帳戶內，上開款項旋即遭
    該詐欺集團提領一空，致丙○○受有損害。嗣丙○○事後發
    現有異，乃報警處理，經警循線追查，始知悉上情。
二、案經臺北市政府警察局萬華分局報請臺灣臺北地方法院檢察
    署呈請臺灣高等法院檢察署核轉臺灣高雄地方法院檢察署檢
    察官偵查起訴。
    理  由
壹、證據能力部分：
    按被告以外之人於審判外之言詞或書面陳述，除法律有規定
    者外，不得作為證據；被告以外之人於審判外之陳述，雖不
    符前4 條之規定，而經當事人於審判程序同意作為證據，法
    院審酌該言詞陳述或書面陳述作成時之情況，認為適當者，
    亦得為證據；當事人、代理人或辯護人於法院調查證據時，
    知有第159條第1項不得為證據之情形，而未於言詞辯論終結
    前聲明異議者，視為有前項之同意，刑事訴訟法第159 條第
    1項及第159條之5 分別定有明文。本件以下所引用之各項供
    述證據，因檢察官及被告甲○○、乙○○均未於言詞辯論終
    結前聲明異議，復經本院審酌前開證據作成或取得時之狀況
    ，並無違法或不當情事，且經本院於審判期日依法進行調查
    、辯論，應均具證據能力，合先敘明。
貳、實體部分：
一、訊據被告甲○○坦承上開中小企銀帳戶為其所申辦，且有於
    前揭時、地將該帳戶之存摺、印章、提款卡及密碼交予他人
    ，惟矢口否認有何幫助詐欺取財犯行，辯稱：伊係要辦理貸
    款始將上開資料交予他人，對方說可以幫伊貸到10萬元，他
    抽5 千元，伊那時要買機車，想說貸款一次繳清，對於貸款
    的事不太瞭解云云；被告乙○○坦承上開合庫銀行帳戶為其
    所申辦，然矢口否認有何幫助詐欺取財犯行，辯稱：伊去重
    辦銀行的存摺、提款卡後，將存簿及提款卡放在車子裡就去
    工作，後來該存摺及提款卡即遺失云云。經查：
  (一)被告甲○○、乙○○申設之中小企銀及合庫銀行帳戶，於98
    年7 月21日為詐欺集團以前揭手法詐使被害人丙○○分別匯
    款50萬元、10萬元至被告2 人帳戶，隨即由詐欺集團成員將
    款項提領一空乙節，經證人即被害人丙○○於警詢時證述綦
    詳（見臺灣臺北地方法院檢察署98年度偵字第26646 號卷【
    下稱偵一卷】第21至22頁），復有臺灣土地銀行匯款申請書
    、臺灣中小企銀存款憑條、苗栗縣警察局竹南分局中港派出
    所受理刑事案件報案三聯單、受理各類案件紀錄表、陳報單
    、金融機構聯防機制通報單、內政部警政署反詐騙案件紀錄
    表各1 紙、受理詐騙帳戶通報警示簡便格式表2 紙、中小企
    銀北鳳山分行98年9 月7 日98北鳳山字第A407號函暨所附被
    告甲○○上開帳戶開戶基本資料及98年7 月6 日至同年月23
    日之交易往來明細、合庫銀行鳳山分行98年8 月26日合金鳳
    存字第0980004273號函暨所附被告乙○○上開帳戶存戶建檔
    登錄單、印鑑卡影本及交易查詢單附卷可稽（見偵一卷第24
    頁、第26至29頁、第31至41頁），核與上開中小企銀、合庫
    銀行所提供被告甲○○、乙○○系爭帳戶之交易明細表所示
    之交易項目、金額均相符一致（見偵一卷第36、41頁），是
    上開事實應堪以認定。
  (二)被告甲○○雖辯稱：伊係看報紙廣告，為辦理貸款，與對方
    00000000000 號之電話聯繫後，始將上開帳戶之存摺、印章
    、提款卡及密碼交予融資公司，並提出亞信銀行特約行銷代
    辦公司之委託授權書1 份（見高雄地方法院檢察署98年度偵
    字第36757 號卷【下稱偵二卷】第6 至7 頁）以資證明云云
    。惟除無被告甲○○所述之報紙廣告或其他證據可資證明上
    開00000000000 號電話即為其所稱之融資公司使用之電話外
    ，本件被告甲○○係於98年7 月13日交付上開帳戶之存摺、
    提款卡、密碼等物，則其在交付前勢必會與對方聯絡以約定
    交付時間、地點等細節，而觀之被告甲○○00-0000000號電
    話於98年7 月10日至同年月31日之通聯紀錄（見偵二卷第10
    至12頁），被告甲○○自98年7 月10日乃至於同年月14日，
    卻無與其所稱之融資公司聯繫之紀錄，直至同年月15日始開
    始有與其所述00000000000 號電話通話之紀錄，是被告甲○○上開辯稱是否可採，已非無疑。又前揭被告甲○○所提出
    之亞信銀行特約行銷代辦公司之委託授權書，其上僅有被告
    甲○○簽寫之資料，並無公司之用印以及承辦人員之簽章，
    就此被告甲○○雖稱：此契約有兩聯，一聯對方取走，一聯
    留存在伊這裡，對方取走的那一聯才有對方的簽名云云，然
    締結契約有兩聯之情形者，通常兩聯之內容均為相同，且雙
    方均會確認簽名於其上，始能確保締約雙方之利益，以避免
    一方之違約，被告甲○○前開辯稱實與一般常情有所違背，
    委無足採。再者，申辦貸款經核准後，金融機構係將所核貸
    之金額撥入貸用人之帳戶內，貸用人再以該帳戶之存摺或提
    款卡提領以供使用，如被告甲○○確係應該融資公司之要求
    ，為辦理貸款而交付上開帳戶之存摺、提款卡、密碼等物，
    則事後當貸款核撥入其帳戶時，被告甲○○手中既無存摺且
    無提款卡，如何自上開帳戶內提領所貸得之款項？又如何能
    防止、避免該人利用取得其存摺、提款卡、密碼之機會，將
    撥入該帳戶內之貸款金額提領使用？凡此均與常情有所不符
    。況被告亦自承：「我有問小姐說你們公司在哪裡，她說是
    在台南中山路，但業務員卻跟我說公司是在高雄三多路」等
    語（見本院易字卷第52頁），是被告甲○○已得知公司位置
    有所疑義之情況下，應得以發現對方稱幫其貸款一事，並非
    真實，復參酌被告甲○○於當時已係51歲，且為高職畢業（
    見偵一卷第8 頁個人戶籍資料查詢結果），具有一定之社會
    經驗，對於自己所申設之金融帳戶存摺、提款卡及密碼等交
    予不相識之人，該金融帳戶將有可能會被利用作為實行犯罪
    行為之工具乙節，自應有所預見，而被告甲○○竟仍將所上
    開帳戶之存摺、提款卡及密碼，提供予他人使用，足認被告
    對於上開帳戶供作詐欺集團用以不法詐騙款項之犯罪行為，
    並不違反被告之本意，是被告甲○○確有幫助詐欺取財之不
    確定故意至明。
  (三)被告乙○○雖辯稱：伊所有證件都在前妻那邊，因伊與前妻
    已離婚，前妻不讓伊進屋內拿，所以伊將銀行的存摺、提款
    卡都重新辦過，辦完之後就把存摺、提款卡放在車上就去工
    作，之後就遺失變成警示帳戶云云。惟查，被告乙○○於本
    院審理時供承：車子未被破壞，且車子內除存摺與金融卡外
    ，並無其他東西遭竊等語（見本院易字卷第83頁），然若如
    其所述，則如何合理解釋竊取上開物品之人知悉被告乙○○
    車內置有金融帳戶之存摺及提款卡可供其竊取，並特意以不
    破壞汽車之方式取出上開物品，且對於其他物品未動分毫，
    竊取之後復提供給其所屬詐欺集團使用？是被告上開帳戶之
    存摺、提款卡等物是否果真遺失，已屬可疑。再者，被告乙○○有於98年7 月20日至合庫銀行鳳山分行辦理上開合庫銀
    行帳戶存摺之掛失並補領新存摺，此有合庫銀行鳳山分行99
    年4 月23日合金鳳存字第0990001759號函及99年6 月10日合
    金鳳存字第0990002824號函在卷可查（見本院審易字卷第40
    頁，本院易字卷第30至31頁），然其並未同時辦理金融卡之
    掛失與補領，是其所稱重新再辦提款卡云云，即非可採。又
    被告乙○○辯稱：伊係之後要去提領彰化銀行帳戶的錢，發
    現不能領，才知道帳戶變成警示帳戶，伊有至警察局報警云
    云，而依高雄市政府警察局苓雅分局凱旋路派出所受理案件
    登記表所載（見偵一卷第46頁），被告乙○○確有於98 年7
    月24日晚上7 時27分許至該所就其金融卡及存摺遺失一事報
    案，然被告於本院審理時稱：其因有晚上兼差之工作，想將
    錢存進上開合庫銀行帳戶，始重新使用系爭帳戶等語（見本
    院易字卷第78、79頁），而被告乙○○若確有重新使用該帳
    戶以供其存款之必要，應係有使用帳戶之實際需求，竟在98
    年7 月20日辦理存摺掛失及補領後放置在其車內未再理會，
    直至98年7 月24日發現遺失始至警局報案，是被告乙○○前
    開所辯，顯有不盡合理之處。另金融機構帳戶之存摺、提款
    卡及提款密碼等物，因涉及帳戶內款項提領之用途，對帳戶
    持有人而言至關重要，應係置放於安全處所以免遺失或遭竊
    ，且任何人如有金融機構帳戶之提款卡及密碼，即可於任一
    自動櫃員機操作交易並提領帳戶內款項，而不易追查係何人
    提領，是帳戶使用人切勿將提款密碼記載於存摺或提款卡上
    ，或切勿將提款密碼與存摺、提款卡置放於一處，以免提款
    卡遭竊時存款遭人提領乙事，亦經金融機構及電子媒體一再
    宣導，被告乙○○既係有相當社會工作經驗之成年人，對前
    述情形亦應知之甚詳，竟仍將存摺、金融卡及密碼一同放置
    在其車內，已屬不合常理，況被告亦自承：密碼好記，伊可
    以記得住等語（見本院字字卷第79頁），殊無必要再將密碼
    寫於紙上並與提款卡放置於一處，凡此益見被告上開將帳戶
    存摺、提款卡及提款密碼等物置放於車內遺失之辯解，有悖
    於常情，實難憑採。另自詐騙集團之角度而言，渠等既知利
    用他人之帳戶掩飾犯罪所得，應非愚昧之人，當知一般人於
    帳戶存摺、提款卡及提款密碼等物遭竊或遺失後，多會立即
    報警或向金融機構辦理掛失止付，如仍以該帳戶作為犯罪工
    具，則渠等向他人詐騙匯款入該帳戶後，極有可能因帳戶所
    有人掛失止付遭凍結而無法提領，或於提領時遭銀行人員發
    覺，增高渠等犯罪遭查獲之可能，甚或遭帳戶所有人以申請
    補發存摺之方式提領帳戶內之款項，而無法得償渠等犯罪之
    目的；是該等犯罪集團若非確信該帳戶所有人不會報警處理
    或掛失止付，以確定渠等能自由使用該等帳戶提款、轉帳，
    當不至於以該帳戶從事犯罪。查本件被告乙○○上開帳戶，
    在其98年7 月20日辦理存摺掛失及補領手續之前，最近一次
    交易係於96年5 月8 日提領3,200 元，其後再於96年6 月21
    日有存款利息4 元存入外，迄於98年7 月20日前近2 年間均
    無任何交易紀錄，且於98年7 月20日補領新存摺時，存款餘
    額僅有102 元，是被告上開掛失及補領存摺之動機已係啟人
    疑竇，且被害人丙○○於98年7 月21日即遭詐騙而匯入10萬
    元，該款項隨即於同日即遭提領一空，更可顯見該詐騙集團
    成員於向丙○○詐騙時，應有把握上開帳戶所有人不致掛失
    止付，而此等確信，在該帳戶係拾得或竊取之情況下，實無
    可能發生，惟有被告乙○○上開帳戶之存摺、提款卡及密碼
    等物，均係被告乙○○自願提供予該詐騙集團成員用以詐騙
    上開被害人，始能合理解釋本案被害人遭詐騙後被告上開帳
    戶內款項遭提領之情形。
  (四)再參酌邇來新聞媒體對於犯罪者常大量收集他人存款帳戶，
    持以供作犯罪使用，藉此逃避檢警查緝之情事，多所報導，
    一般人已可預見此等重要物品如落入不明人士手中，極易被
    利用作為財產犯罪之工具，本件被告乙○○提供上開帳戶資
    料予他人時，已係36歲之成年人，其心智已然成熟，具一般
    智識程度及相當之社會經驗，對於上開各情，自有深刻認識
    ，其竟仍將上開帳戶之存摺、提款卡及密碼等物提供予不詳
    人士使用，主觀上對收取者將可能以此作為詐欺取財工具等
    不法用途乙情，應已有相當之認識，故本件縱無具體事證顯
    示被告乙○○確有參與向被害人詐欺取財或不法取得被害人
    匯款等犯行，然被告乙○○既可預見交付自己名義之帳戶存
    摺、提款卡及密碼等帳戶資料予他人流通，誠有幫助從事詐
    欺取財犯行之人利用該帳戶作為實施犯罪之可能，但其仍將
    其上開帳戶資料交付與年籍、姓名均不詳之他人及該人所屬
    之詐騙集團使用，於主觀上顯具有縱該取得帳戶之人以之為
    詐欺取財之犯罪工具，亦不違背其本意之幫助詐欺取財不確
    定故意甚明。
  (五)綜上所述，本件事證明確，被告甲○○、乙○○上開犯行均
    洵堪認定，應予依法論科。
二、按刑法上之幫助犯，係對於犯罪與正犯有共同之認識，而以
    幫助之意思，對於正犯資以助力，而未參與實施犯罪之行為
    者而言。是以，如未參與實施犯罪構成要件之行為，且係出
    於幫助之意思提供助力，即屬幫助犯，而非共同正犯。本件
    被告甲○○、乙○○將上開銀行帳戶之存摺、金融卡及密碼
    ，交付予詐欺集團成員，使該詐欺集團得基於詐欺取財之犯
    意，向丙○○詐取財物，此外復無證據證明被告甲○○、乙○○有參與詐欺取財犯行之構成要件行為，揆諸前揭說明，
    自應論以幫助犯。是本件核被告甲○○、乙○○所為，均係
    對於詐欺集團成員遂行詐欺取財犯行資以助力，均係犯刑法
    第30條第1 項前段、第339 條第1 項之幫助詐欺取財罪。而
    被告甲○○前受如事實欄所載之有期徒刑執行完畢，有臺灣
    高等法院被告前案紀錄表在卷可按，其於受有期徒刑執行完
    畢後5 年內，故意再犯本件有期徒刑以上之罪，為累犯，應
    依刑法第47條第1 項規定，加重其刑；另被告2 人係幫助犯
    ，已如前述，爰依刑法第30條第2 項之規定，按正犯之刑減
    輕之，並就被告甲○○部分，依刑法第71條第1 項規定，刑
    有加重及減輕事由，先加後減之。爰審酌被告2 人明知目前
    國內詐騙行為猖獗，竟仍將帳戶交付予他人使用，使詐欺集
    團用以為詐欺取財之犯行，不僅造成執法機關不易查緝，嚴
    重危害社會治安，助長社會詐騙歪風，更造成被害人求償上
    之困難，所為實有可議，然被告2 人均未實際參與詐欺取財
    犯行，另參酌被害人遭詐騙之金額等一切情狀，分別量處如
    主文所示之刑，並均諭知易科罰金之折算標準，以資懲儆。
據上論斷，應依刑事訴訟法第299 條第1 項前段，刑法第339 條
第1 項、第30條第1 項前段、第2 項、第47條第1 項、第41條第
1 項前段，刑法施行法第1 條之1 ，判決如主文。
本案經檢察官陳建州到庭執行職務。
中    華    民    國    99    年     8    月    17    日
                  刑事第十三庭  審判長  法  官  黃蕙芳
                                        法  官  王參和
                                        法  官  王宗羿
以上正本證明與原本無異。
如不服本判決應於收受判決後10日內向本院提出上訴書狀，並應
敘述具體理由。其未敘述上訴理由者，應於上訴期間屆滿後20日
內向本院補提理由書(均須按他造當事人之人數附繕本)「切勿逕
送上級法院」。
中    華    民    國    99    年    8     月    18    日
                                        書記官  蔡毓琦
附錄論罪科刑法條
中華民國刑法第339條
意圖為自己或第三人不法之所有，以詐術使人將本人或第三人之
物交付者，處5 年以下有期徒刑、拘役或科或併科1 千元以下罰
金。
以前項方法得財產上不法之利益或使第三人得之者，亦同。
前二項之未遂犯罰之。

司法院資訊處製作；財團法人民間司法改革基金會備份。
